## Pikaajalised maakasutuse (ja avaliku ruumina tajutava maastiku) muutused linnas ja maal {#chapter11 .chapter_section .chapter1_section}

```{block, type='authors'}
**Tõnu Oja**
```

```{block, type='points'}
* Linnalised aglomeratsioonid ja nende kujundatavad valglinnamaastikuga alad suurenevad, eeskätt Tallinna, Tartu ja Pärnu ümbruses.

* Linnastute sees toimub ruumikasutuse difuusne ühtlustumine (seesmise varieeruvuse vähenemine).

* Ääremaade põllumajanduslikud maastikud ühtlustuvad ja inimtühjenevad, metsamaastiku osa kasvab aga okasmetsade osakaal väheneb ning metsade vanuseline struktuur lähiajal nooreneb.

* Linnastumise ja ääremaastumise toimel näeme suures plaanis pigem maastike polariseerumise kasvu.
```

### Rahvastiku vähenemine ja ränna linnalistele aladele mõjutab maastikke {.chapter1_section}

```{r, figure111, fig.cap=' Elanike arvu muutus ruutkilomeetriti 2000. aasta ja 2011. aasta rahvaloenduste vahel. Sulgudes olev number legendis näitab vastavasse vahemikku kuuluvate ruutkilomeetrite arvu', out.width='80%', fig.asp=.75, fig.align='center', echo=FALSE, message=FALSE}

print("KAART")

```

```{block, type='imgsource'}
Allikas: 
```

### Ehitatud alade pindala suureneb peamiselt linnade ümbruses {.chapter1_section}

```{r, figure112, fig.cap='Uute elamualade lisandumine CORINE andmetel perioodidel 2000-2006, 2006-2012 ja 2012-2018. Väikeses kastis Tallinna ümbrus suurendatult.', out.width='80%', fig.asp=.75, fig.align='center', echo=FALSE, message=FALSE}

print("KAART")

```

```{block, type='imgsource'}
Allikas: 
```

### Linnade laialivalgumisega ühtlustub linna ja tagamaa ruumikasutus {.chapter1_section}

```{r, figure113, fig.cap='Rahvastikutiheduse muutus kahe rahvaloenduse (2000 ja 2011) vahel naitab ruumikasutuse intensiivsuse uhtlustumist linnas ja tagamaal', out.width='80%', fig.asp=.75, fig.align='center', echo=FALSE, message=FALSE}

print("HEATMAP")

```

### Põllumajandusmaastik väheneb ja tühjeneb inimestest {.chapter1_section}

### Metsamaa pindala kasvab, kuid väheneb okasmetsa pindala ja metsad noorenevad {.chapter1_section}

### Suund väärtuslike põllumaade säilitamisele pidurdab maastikumuutusi {.chapter1_section}
 
### Väärtuslike maastike kaitse ja kaitsealad toetavad maastike konservatiivsust {.chapter1_section}

TABEL 1

### Kokkuvõte {.chapter1_section}

### Kasutatud kirjandus {-.subreferences}
