## Planeerimisvabaduse, kinnisvarademokraatia ja heaoluühiskonna võidukäik eeslinna-Eestis {#chapter13 .chapter_section .chapter1_section}

```{block, type='authors'}
**Antti Roose**
```

```{block, type='points'}
* Eeslinnastumine on asustuse arengu kõige struktuursem ja laialdasem muutus taasiseseisvunud Eestis, hõlmates Tallinna ümbrust kuni 20 km raadiuses, Tartu ja Pärnu linnalähivööndit 5 km laiuselt.

* Krundiviisiline arendamine on hajuvas linnakasvus loonud hõreda, vähesidusa ja killustatud eeslinnaasustuse.

* Uus-eeslinlasete arvu võib hinnata 70000-le inimesele ehk 25000 perele, kes on teinud küll individuaalse elukohaeelistuse üksikotsusena mõjukas turusegmendis, kuid seejärel mõjutavad ühiselt oluliselt kogu linnapiirkonna toimimist.

* Eeslinnastumine on heaoluühiskonna tormaka arengu tulemuseks vabameelses planeerimis- ja majanduskeskkonnas.

* Eeslinlik elukvaliteet ja elulaad põhineb kodu- ja autokesksel lastega pere mudelil.

* Eeslinna avalik ruum jääb killustatud planeerimisel ja järk-järgulisel arendamisel enamasti määratlemata, projekteerimata ja kujundamata.

* Riiklike üldisemate planeeringute jõuetus on andnud eeslinna omavalitsustele nii de jure kui de facto (ees)linnaplaneerimise otsusemonopoli. Eeslinna arendamist suunavad eraarendajate asukohavalikud maareformist killustatud jaotustes.
```

### Määratlus {.chapter1_section}

### Eeslinnakasv {.chapter1_section}

<p class="caption" id="figure131"><span class="figure-number">Joonis 1.3.1.</span> Tallinna, Tartu ja Pärnu lähiümbruses</p>

```{r, figure131, out.width='90%', fig.asp=.75, fig.align='center', echo=FALSE, message=FALSE, warnings=FALSE}

library("tidyverse")
  
 fig131_data <- read.csv ("data/13_fig1_data.csv", header=TRUE, fileEncoding="utf-8")

 
  fig131_plot <- ggplot(subset(fig131_data, area %in% c("Tallinna eeslinn", "Tartu eeslinn", "Pärnu eeslinn"))) +
    geom_line(mapping = aes(x=year, y = as.numeric(value), colour=area, group=area), size=1) +
    geom_text(mapping = aes(x=year, y=as.numeric(value), label=value), stat="identity", vjust=-1) +
    scale_colour_manual(values=c("#3A404A","#482683","#A8ACA6")) +
    scale_y_continuous() +
    scale_x_continuous(breaks=c(2001,2006,2011,2016,2017,2018)) +
    labs(y="eeslinlaste arv", x="aasta")

  
   fig131_theme <- theme(
  )

  print(fig131_plot + fig_theme_general + fig131_theme)
  
  ggsave(path="exported_figures/PDF/chapter1",filename="fig131.pdf", height=160, width=250, units="mm")
```

```{block, type='imgsource'}
<span class="imgsource-source">Allikas:</span> Statistikaamet
```

<p class="caption" id="figure132"><span class="figure-number">Joonis 1.3.2.</span> Uute eluruumide summaarne jaotus keskuslinnade, eeslinnade ja ülejäänud Eesti
lõikes 1999‒2018</p>

```{r, figure132, out.width='90%', fig.asp=.75, fig.align='center', echo=FALSE, message=FALSE, warnings=FALSE}

library("tidyverse")
  
 fig132_data <- read.csv ("data/13_fig2_data.csv", header=TRUE, fileEncoding="utf-8")

 

   fig132_theme <- theme(
  )

  
  ggsave(path="exported_figures/PDF/chapter1",filename="fig132.pdf", height=160, width=250, units="mm")
```

```{block, type='imgsource'}
<span class="imgsource-source">Allikas:</span> Statistikaamet
```

### Eeslinnakasvu nähtamatu käsi vs avalik huvi {.chapter1_section}
#### Turujõudude ja planeerimispoliitika väljendusi kohaloomes

```{r, figure138, fig.cap='title', out.width='80%', fig.asp=.75, fig.align='center', echo=FALSE, message=FALSE}

print("IMG")
```

```{block, type='imgsource'}
Allikas: Laam kinnisvara
```

#### Kodulähedasi avalikke teenuseid ja avalikku ruumi eeslinnas napib

```{r, figure139, fig.cap='title', out.width='80%', fig.asp=.75, fig.align='center', echo=FALSE, message=FALSE}

print("IMG")
```

```{block, type='imgsource'}
Allikas: 
```

### Kodulähedasi avalikke teenuseid ja avalikku ruumi eeslinnas napib

### Viidatud allikad {-.subreferences}