## Planeerimisvabaduse, kinnisvarademokraatia ja heaoluühiskonna võidukäik eeslinna-Eestis {#chapter13 .chapter_section .chapter1_section}

```{block, type='authors'}
**Antti Roose**
```

```{block, type='points'}
* Eeslinnastumine on asustuse arengu kõige struktuursem ja laialdasem muutus taasiseseisvunud Eestis, hõlmates Tallinna ümbrust kuni 20 km raadiuses, Tartu ja Pärnu linnalähivööndit 5 km laiuselt.

* Krundiviisiline arendamine on hajuvas linnakasvus loonud hõreda, vähesidusa ja killustatud eeslinnaasustuse.

* Uus-eeslinlasete arvu võib hinnata 70000-le inimesele ehk 25000 perele, kes on teinud küll individuaalse elukohaeelistuse üksikotsusena mõjukas turusegmendis, kuid seejärel mõjutavad ühiselt oluliselt kogu linnapiirkonna toimimist.

* Eeslinnastumine on heaoluühiskonna tormaka arengu tulemuseks vabameelses planeerimis- ja majanduskeskkonnas.

* Eeslinlik elukvaliteet ja elulaad põhineb kodu- ja autokesksel lastega pere mudelil.

* Eeslinna avalik ruum jääb killustatud planeerimisel ja järk-järgulisel arendamisel enamasti määratlemata, projekteerimata ja kujundamata.

* Riiklike üldisemate planeeringute jõuetus on andnud eeslinna omavalitsustele nii de jure kui de facto (ees)linnaplaneerimise otsusemonopoli. Eeslinna arendamist suunavad eraarendajate asukohavalikud maareformist killustatud jaotustes.
```

### Määratlus {.chapter1_section}

### Eeslinnakasv {.chapter1_section}

```{r, figure131, fig.cap='Eeslinlaste arv 2001-2018', out.width='80%', fig.asp=.75, fig.align='center', echo=FALSE, message=FALSE}

print("LINE GRAPH")
```

```{block, type='imgsource'}
Allikas: Statistikaamet
```

```{r, figure132, fig.cap='Uute eluruumide summaarne jaotus keskuslinnade, eeslinnade ja ülejäänud Eesti lõikes 1999-2018', out.width='80%', fig.asp=.75, fig.align='center', echo=FALSE, message=FALSE}

print("TREEMAP")
```

```{block, type='imgsource'}
Allikas: Statistikaamet
```

```{r, figure133, fig.cap='Uute eluruumide arv Tallinnas, Tartus ja Pärnus võrrelduna eeslinnadega 2002-2018', out.width='80%', fig.asp=.75, fig.align='center', echo=FALSE, message=FALSE}

print("LINE GRAPH")
```

```{r, figure134, fig.cap='title', out.width='80%', fig.asp=.75, fig.align='center', echo=FALSE, message=FALSE}

print("IMG")
```

```{block, type='imgsource'}
Allikas: Maa-ameti ortofotod
```

```{r, figure135, fig.cap='title', out.width='80%', fig.asp=.75, fig.align='center', echo=FALSE, message=FALSE}

print("IMG")
```

```{block, type='imgsource'}
Allikas: 
```


```{r, figure136, fig.cap='title', out.width='80%', fig.asp=.75, fig.align='center', echo=FALSE, message=FALSE}

print("Maa-ameti kaart?")
```

```{block, type='imgsource'}
Allikas: Statistikaamet
```

```{r, figure137, fig.cap='title', out.width='80%', fig.asp=.75, fig.align='center', echo=FALSE, message=FALSE}

print("IMG")
```

```{block, type='imgsource'}
Allikas: K-Projekt AS
```

### Eeslinnakasvu nähtamatu käsi vs avalik huvi {.chapter1_section}
#### Turujõudude ja planeerimispoliitika väljendusi kohaloomes

```{r, figure138, fig.cap='title', out.width='80%', fig.asp=.75, fig.align='center', echo=FALSE, message=FALSE}

print("IMG")
```

```{block, type='imgsource'}
Allikas: Laam kinnisvara
```

#### Kodulähedasi avalikke teenuseid ja avalikku ruumi eeslinnas napib

```{r, figure139, fig.cap='title', out.width='80%', fig.asp=.75, fig.align='center', echo=FALSE, message=FALSE}

print("IMG")
```

```{block, type='imgsource'}
Allikas: 
```

### Kodulähedasi avalikke teenuseid ja avalikku ruumi eeslinnas napib

### Viidatud allikad {-.subreferences}