## Kaasaegsed elamistingimused - kelle privileeg? {#chapter14 .chapter_section .chapter1_section}

```{block, type='authors'}
**Anneli Kährik ja Annika Väiko**
```

```{block, type='points'}
* Poolte eestimaalaste arvates vajavad nende elamistingimused uuendamist, kusjuures eluaseme kvaliteedi ja pere majanduslike ressursside vahel on otsene seos.

* Kehvemas seisus on pealinnast eemal asetsev elamufond, kus ehitatakse ka kõige vähem uusi eluruume.

* Sihtgrupipõhised ja regionaalse suunitlusega toetused soodustaksid võrdsemaid võimalusi.

* Avaliku sektori poolt pakutav toetuspakett võimaldaks üürielamufondi arengut, laiendades valikuid eluasemeturul nii noorele perele kui eakale.

```

### Elamistingimused ja piirkondlikud erisused {.chapter1_section}

#### Tüüpiline eestimaalane elab tüüpkorteris, eluasemefond uueneb märgatavalt vaid Tallinna linnaregioonis

```{r, figure141, fig.cap='Eluasemete jaotus eluasemetüübi alusel Tallinna linnas (vasakul) ja ääremaal (maakonnad ilma keskusteta, v.a. Harjumaa) (paremal)', out.width='85%', fig.align='center', echo=FALSE, message=FALSE}

library("tidyverse")
  
 fig141_data <- read.csv ("data/14_fig1_data.csv", header=TRUE, fileEncoding="utf-8")

  fig141_plot <- ggplot(data = fig141_data) +
    geom_bar(mapping = aes(x="", y=value, fill=variable), width=0.7, stat="identity") +
    coord_polar("y", start=0)+
    facet_wrap(~area, nrow=1) 
  
  
  print(fig141_plot + fig_theme_general)

```

```{block, type='imgsource'}
Allikas: Eesti Sotsiaaluuring 2017
```

```{r, figure142, fig.cap='Eluasemete ehitusaeg (regionaalsed keskused on maakonnakeskused)', out.width='85%', fig.align='center', echo=FALSE, message=FALSE}

library("tidyverse")
  
 fig142_data <- read.csv ("data/14_fig2_data.csv", header=TRUE, fileEncoding="utf-8")
 

  fig142_plot <- ggplot(data = fig142_data) +
    geom_line(mapping = aes(x=years, y=value, colour=area, group=area), size=1.2) +
    scale_x_discrete(breaks=c("1660-1919","1920-1945","1946-1960", "1961-1990", "1991-2000", "2001+")) +
    labs(y="protsent võrreldes aastaga 2000 (%)", x="")
  
  
  print(fig142_plot + fig_theme_general)

```


```{block, type='imgsource'}
Allikas: Eesti Sotsiaaluuring 2017 (Statistikaamet)
```

#### Eluasemefondi seisukord on paranemas, kuid viletsamas seisus on maapiirkondade eluruumid

```{r, figure143, fig.cap='Eluasemeprobleemide esinemine ja mugavuste puudumine asustustüüpide lõikes', out.width='85%', fig.align='center', echo=FALSE, message=FALSE}

library("tidyverse")
  
 fig143_data <- read.csv ("data/14_fig3_data.csv", header=TRUE, fileEncoding="utf-8")
 

  fig143_plot <- ggplot(data = fig143_data) +
    geom_bar(mapping = aes(x=reorder(area, -value), y=value, fill=variable),position = "dodge", width=0.7, stat="identity") +
    coord_flip()+
    labs(y="%", x="")
  
  
  print(fig143_plot + fig_theme_general)

```

```{block, type='imgsource'}
Allikas: Eesti Sotsiaaluuring 2017 (Statistikaamet)
```

```{r, figure144, fig.cap='----', out.width='85%', fig.align='center', echo=FALSE, message=FALSE}

library("tidyverse")
library(gridExtra)
library(grid)
  
 fig144_data1 <- read.csv ("data/14_fig4_data1.csv", header=TRUE, fileEncoding="utf-8")
fig144_data2 <- read.csv ("data/14_fig4_data2.csv", header=TRUE, fileEncoding="utf-8")
 

  fig144_plot1 <- ggplot(data = fig144_data1) +
    geom_bar(mapping = aes(x=year, y=value, fill=condition), width=0.7, stat="identity") +
    coord_flip() +
    labs(y="%", x="")
  
  fig144_plot2 <- ggplot(data = fig144_data2) +
    geom_bar(mapping = aes(x=type_of_residence, y=value, fill=condition), width=0.7, stat="identity") +
    coord_flip() +
    labs(y="%", x="")

grid.arrange(fig144_plot1 + fig_theme_general, fig144_plot2 + fig_theme_general, ncol = 2)
```

```{block, type='imgsource'}
Allikas: Eesti Sotsiaaluuring 2017 (Statistikaamet)
```

#### Majanduslik kindlustatus - võti elamistingimuste parandamiseks

Tekst Tekst

```{r, figure145, fig.cap='Eluasemete seisukord sissetuleku gruppide alusel (madala sissetulekuga elanikud – vasakul, kõrge sissetulekuga elanikud – paremal)', out.width='80%', fig.asp=.75, fig.align='center', echo=FALSE, message=FALSE}

library("tidyverse")
  
 fig145_data <- read.csv ("data/14_fig5_data.csv", header=TRUE, fileEncoding="utf-8")

  fig145_plot <- ggplot(data = fig145_data) +
    geom_bar(mapping = aes(x="", y=value, fill=condition), width=0.7, stat="identity") +
    coord_polar("y", start=0)+
    facet_wrap(~income_size, nrow=1)
  
print(fig145_plot + fig_theme_general)
```

```{block, type='imgsource'}
Allikas: Eesti Sotsiaaluuring 2017 (Statistikaamet)
```

*Sissetulekugrupid on moodustatud järgmiselt: „madal“ ehk kõige madalama sissetulekuga viiendik elanikkonnast, „kõrge“ ehk kõige jõukam viiendik ning „keskmine“ ehk vahepeale jäävad sissetulekugrupid.*

```{r, figure146, fig.cap='Hinnangud oma eluasemete seisukorrale sissetuleku ja asustustüübi alusel (vasakul: madalaimat tulu saav viiendik), paremal: kõrgeimat tulu saav viiendik).', out.width='80%', fig.asp=.75, fig.align='center', echo=FALSE, message=FALSE}

print("2-FACETED STACKED BAR CHART")
```

```{block, type='imgsource'}
Allikas: Eesti Sotsiaaluuring 2017 (Statistikaamet)
```

### Eluasemevaldkonna korraldus

#### Esialgne suundumus oli täielikult turupõhisele eluasemefondile

```{r, figure147, fig.cap=' Jaotus omandisuhte alusel.', out.width='80%', fig.asp=.75, fig.align='center', echo=FALSE, message=FALSE}

print("2-FACETED CHART: PIE and STACKED BAR")
```

```{block, type='imgsource'}
Allikas: Eesti Sotsiaaluuring 2017 (Statistikaamet)
```

#### Avaliku sektori meetmeid on ajaga lisandunud
tekst tekst

TABEL 1
JUHTUMIKAST

#### Rekonstrueerimistoetused aitavad tõsta eluasemefondi kvaliteeti, paraku aga süvendades piirkondlikku ebavõrdsust

```{r, figure148, fig.cap='KredEx meetmete piirkondlik jaotumine. Korterelamute rekonstrueerimistoetus (vasakul), väikeelamute rekonstrueerimistoetus (keskel), ning „Kodutoetus“ (paremal)', out.width='80%', fig.asp=.75, fig.align='center', echo=FALSE, message=FALSE}

print("2-FACETED CHART: PIE and STACKED BAR")
```

```{block, type='imgsource'}
Allikas: andmed toetuste väljamaksmiste kohta kogu toetuste väljamaksmise perioodil (KredEx)
```

### Võtmeküsimused eluasemevaldkonnas - millised on sekkumise võimalused?

### Viidatud allikad {-.subreferences}