## Kaasaegsed elamistingimused - kelle privileeg? {#chapter14 .chapter_section .chapter1_section}

```{block, type='authors'}
**Anneli Kährik ja Annika Väiko**
```

```{block, type='points'}
* Poolte eestimaalaste arvates vajavad nende elamistingimused uuendamist, kusjuures eluaseme kvaliteedi ja pere majanduslike ressursside vahel on otsene seos.

* Kehvemas seisus on pealinnast eemal asetsev elamufond, kus ehitatakse ka kõige vähem uusi eluruume.

* Sihtgrupipõhised ja regionaalse suunitlusega toetused soodustaksid võrdsemaid võimalusi.

* Avaliku sektori poolt pakutav toetuspakett võimaldaks üürielamufondi arengut, laiendades valikuid eluasemeturul nii noorele perele kui eakale.

```

### Elamistingimused ja piirkondlikud erisused {.chapter1_section}

#### Tüüpiline eestimaalane elab tüüpkorteris, eluasemefond uueneb märgatavalt vaid Tallinna linnaregioonis

<p class="caption" id="figure141"><span class="figure-number">Joonis 1.4.1.</span> Eluasemete jaotus eluasemetüübi alusel Tallinna linnas (vasakul) ja ääremaal (maakonnad ilma keskusteta, v.a Harjumaa) (paremal)</p>

```{r, figure141, out.width='85%', fig.align='center', echo=FALSE, message=FALSE}

library("tidyverse")
library("scales")

  
 fig141_data <- read.csv ("data/14_fig1_data.csv", header=TRUE, fileEncoding="utf-8")
 
fig141_data$percent=percent((fig141_data$value/100), 1)

  fig141_plot <- ggplot(data = fig141_data, aes(x = "", y = value, fill = variable)) + 
  geom_bar(stat = "identity") +
  scale_fill_manual(values=c("#A8ACA6","#482683", "#917db5")) +
  geom_text(aes(label = percent), position = position_stack(vjust = 0.5), color="white") +
  coord_polar(theta = "y") +
  labs(x="", y="")+
  facet_grid(~area)
  
  fig141_theme <- theme(
                    panel.grid.major.x = element_blank() ,
                    panel.grid.major.y = element_blank(),
                    panel.grid.minor.x = element_blank() ,
                     panel.grid.minor.y = element_blank(),
                     axis.line = element_blank(),
                     axis.text.x = element_blank(),
                 )
  
  
  print(fig141_plot + fig_theme_general + fig141_theme)
  
  ggsave(path="exported_figures/PDF/chapter1",filename="fig141.pdf", height=140, width=200, units="mm")

```

``` {block, type='imgsource'}
<span class="imgsource-source">Allikas:</span> Eesti sotsiaaluuring 2017 (Statistikaamet)
```


<p class="caption" id="figure142"><span class="figure-number">Joonis 1.4.2.</span> Eluasemete ehitusaeg (regionaalsed keskused on maakonnakeskused)</p>

```{r, figure142, fig.cap='Eluasemete ehitusaeg (regionaalsed keskused on maakonnakeskused)', out.width='90%', fig.align='center', echo=FALSE, message=FALSE}

library("tidyverse")
  
 fig142_data <- read.csv ("data/14_fig2_data.csv", header=TRUE, fileEncoding="utf-8")
 
fig142_data$area <- factor(fig142_data$area, levels = c("Tallinn","Harjumaa (v.a Tallinn)","Regionaalsed keskused (v.a Tallinn)","Väikelinnad ja maa (v.a Harjumaa)"))
 
 
  fig142_plot <- ggplot(data = fig142_data) +
    geom_bar(mapping = aes(x=years, y=value, fill=area), size=1.2, stat = "identity", position="dodge") +
    scale_fill_manual(values=c("#482683","#917DB5","#A8ACA6","#C8C6BF")) +
    labs(y="% eluasemetest", x="ajavahemik") +
    guides(fill=guide_legend(nrow=2,byrow=TRUE))
  
  fig142_theme <- theme(
                  axis.text.x = element_text(hjust=0.5),
                  panel.grid.major.x = element_blank(),
                  panel.grid.minor.x = element_blank(),
                 )
  
  
  print(fig142_plot + fig_theme_general + fig142_theme)
  
  ggsave(path="exported_figures/PDF/chapter1",filename="fig142.pdf", height=140, width=200, units="mm")

```

``` {block, type='imgsource'}
<span class="imgsource-source">Allikas:</span> Eesti sotsiaaluuring 2017 (Statistikaamet)
```

#### Eluasemefondi seisukord on paranemas, kuid viletsamas seisus on maapiirkondade eluruumid

<p class="caption" id="figure143"><span class="figure-number">Joonis 1.4.3.</span> Eluasemeprobleemide esinemine ja mugavuste puudumine asustustüüpide lõikes (regionaalsed keskused on maakonnakeskused)</p>

```{r, figure143, fig.align='center', echo=FALSE, message=FALSE}

library("tidyverse")
  
 fig143_data <- read.csv ("data/14_fig3_data.csv", header=TRUE, fileEncoding="utf-8")
 

  fig143_plot <- ggplot(data = fig143_data) +
    geom_bar(mapping = aes(x=reorder(area, -value), y=value, fill=variable),position = "dodge", width=0.7, stat="identity") +
    coord_flip()+
    labs(y="%", x="") +
    scale_fill_manual(values=c("#482683","#917DB5"))
  
    fig143_theme <- theme(
                  panel.grid.major.y = element_blank() ,
                  panel.grid.minor.y = element_blank(),
                 )
  
  
  print(fig143_plot + fig_theme_general + fig143_theme)
  
  ggsave(path="exported_figures/PDF/chapter1",filename="fig143.pdf", height=140, width=200, units="mm")

```

``` {block, type='imgsource'}
<span class="imgsource-source">Allikas:</span> Eesti sotsiaaluuring 2017 (Statistikaamet)
```


<p class="caption" id="figure143"><span class="figure-number">Joonis 1.4.3.</span> Eluasemeprobleemide esinemine ja mugavuste puudumine asustustüüpide lõikes (regionaalsed keskused on maakonnakeskused)</p>

```{r, figure144, fig.cap='----', out.width='85%', fig.align='center', echo=FALSE, message=FALSE}

library("tidyverse")
library(gridExtra)
library(grid)
  
fig144_data1 <- read.csv ("data/14_fig4_data1.csv", header=TRUE, fileEncoding="utf-8")
fig144_data2 <- read.csv ("data/14_fig4_data2.csv", header=TRUE, fileEncoding="utf-8")
 

  fig144_plot1 <- ggplot(data = fig144_data1) +
    geom_bar(mapping = aes(x=condition, y=value, fill=year), width=0.7, stat="identity") +
    coord_flip() +
    labs(y="%", x="") +
    scale_fill_manual(values=c("#DAD4E6","#B6A8CD","#917DB5","#6D519C","#482683","#361C62")) +
     guides(fill = guide_legend(reverse = TRUE)) +
      scale_x_discrete(labels = wrap_format(20)) 
  
  fig144_plot2 <- ggplot(data = fig144_data2) +
    geom_bar(mapping = aes(x=condition, y=value, fill=type_of_residence), width=0.7, stat="identity") +
    coord_flip() +
    labs(y="%", x="") +
    scale_fill_manual(values=c("#A8ACA6","#917DB5","#482683")) +
    guides(fill = guide_legend(reverse = TRUE)) +
    scale_x_discrete(labels = wrap_format(20)) 
  
    fig144_theme <- theme(
                    panel.grid.major.y = element_blank() ,
                     panel.grid.minor.y = element_blank(),
                 )
  
grid.arrange(fig144_plot1 + fig144_theme + fig_theme_general, fig144_plot2 + fig144_theme + fig_theme_general, ncol = 1)

ggsave(path="exported_figures/PDF/chapter1",fig144_plot1 + fig144_theme + fig_theme_general,filename="fig144a.pdf", height=100, width=170, units="mm")

ggsave(path="exported_figures/PDF/chapter1",fig144_plot2 + fig144_theme + fig_theme_general,filename="fig144b.pdf", height=100, width=170, units="mm")
```

``` {block, type='imgsource'}
<span class="imgsource-source">Allikas:</span> Eesti sotsiaaluuring 2017 (Statistikaamet)
```

#### Majanduslik kindlustatus - võti elamistingimuste parandamiseks

Tekst Tekst tekst tekst

<p class="caption" id="figure147"><span class="figure-number">Joonis 1.4.7.</span> Inimeste hinnang eluaseme seisukorrale sissetulekugruppide alusel.</p>

```{r, figure147, out.width='80%', fig.asp=.75, fig.align='center', echo=FALSE, message=FALSE}

library("tidyverse")
  
fig147_data <- read.csv ("data/14_fig7_data.csv", header=TRUE, fileEncoding="utf-8")
 
fig147_data$income_size <- factor(fig147_data$income_size, levels = c("Kõrge sissetulek","Madal sissetulek"))
fig147_data$condition <- factor(fig147_data$condition, levels = c("Esineb suuri puudusi","Esineb puudusi","Hea seisukord","Värskelt remonditud"))
 
 fig147_data$percent=percent((fig147_data$value/100), 1)

  fig147_plot <- ggplot(data = fig147_data,aes(x="", y=value, fill=condition)) +
    geom_bar(width=0.7, stat="identity") +
    scale_fill_manual(values=c("#B6A8CD","#917DB5","#6D519C","#482683")) +
    
    geom_text(aes(label = percent), position = position_stack(vjust = 0.5), color="white") +
    coord_polar("y", start=0)+
    facet_wrap(~income_size, nrow=1)+
    labs (x="", y="")
  
    fig147_theme <- theme(
                    panel.grid.major.x = element_blank() ,
                    panel.grid.major.y = element_blank(),
                    panel.grid.minor.x = element_blank() ,
                    panel.grid.minor.y = element_blank(),
                    axis.line = element_blank(),
                    axis.text.x = element_blank(),
                 )
  
print(fig147_plot + fig_theme_general +   fig147_theme)

ggsave(path="exported_figures/PDF/chapter1",filename="fig147.pdf", height=140, width=200, units="mm")
```

``` {block, type='imgsource'}
<span class="imgsource-source">Allikas:</span> Eesti sotsiaaluuring 2017 (Statistikaamet)
```
*

<p class="caption" id="figure148"><span class="figure-number">Joonis 1.4.8.</span> Hinnangud oma eluasemete seisukorrale sissetuleku ja asustustüübi alusel (regionaalsed keskused on maakonnakeskused)</p>

```{r, figure148, out.width='80%', fig.asp=.75, fig.align='center', echo=FALSE, message=FALSE}

library("tidyverse")
  
 fig148_data <- read.csv ("data/14_fig8_data.csv", header=TRUE, fileEncoding="utf-8")
 fig148_data$area <- factor(fig148_data$area, levels = c("Väikelinnad ja maa (v.a Harjumaa)","Regionaalsed keskused (v.a Tallinn)","Harjumaa (v.a Tallinn)","Tallinn"))
 
  fig148_plot <- ggplot(data = fig148_data) +
    geom_bar(mapping = aes(x=area, y=value, fill=condition), width=0.6, stat="identity") +
    scale_fill_manual(values=c("#917DB5","#482683")) +
    coord_flip() +
    labs(y="%", x="") +
    facet_wrap(~income, nrow=1) +
    scale_x_discrete(labels = wrap_format(23)) +
    guides(fill = guide_legend(reverse = TRUE))
  
  fig148_theme <- theme(
                    panel.grid.major.y = element_blank(),
                    panel.grid.minor.y = element_blank(),
                    panel.grid.minor.x = element_blank(),
                    axis.line = element_blank(),
                    axis.text.x = element_blank(),
                 )
  
print(fig148_plot + fig148_theme + fig_theme_general)
ggsave(path="exported_figures/PDF/chapter1",filename="fig148.pdf", height=140, width=200, units="mm")

```

``` {block, type='imgsource'}
<span class="imgsource-source">Allikas:</span> Eesti sotsiaaluuring 2017 (Statistikaamet)
```

### Eluasemevaldkonna korraldus

#### Esialgne suundumus oli täielikult turupõhisele eluasemefondile

<p class="caption" id="figure149"><span class="figure-number">Joonis 1.4.9.</span> Jaotus omandisuhte alusel (vasakul kogu Eesti, paremal asustustüüpide lõikes) (regionaalsed keskused on maakonnakeskused)</p>

```{r, figure149, out.width='100%', fig.align='center', echo=FALSE, message=FALSE}

library("tidyverse")
library(gridExtra)
library(grid)
library("scales")
  
fig149_data1 <- read.csv ("data/14_fig9_data1.csv", header=TRUE, fileEncoding="utf-8")
fig149_data2 <- read.csv ("data/14_fig9_data2.csv", header=TRUE, fileEncoding="utf-8")

fig149_data1$group <- factor(fig149_data1$group, levels = c("Omanik","Üürnik (erasektor)","Üürnik (avalik sektor)"))
fig149_data2$variable <- factor(fig149_data2$variable, levels = c("Üürnik (avalik sektor)","Üürnik (erasektor)","Omanik"))

fig149_data2$area <- factor(fig149_data2$area, levels = c("Väikelinnad ja maa (v.a Harjumaa)","Regionaalsed keskused (v.a Tallinn)","Harjumaa (v.a Tallinn)","Tallinn"))

fig149_data1$percent=percent((fig149_data1$value/100), 1)
 

  fig149_plot1 <- ggplot(data = fig149_data1, aes(x="", y=value, fill=group)) +
    geom_bar( width=0.7, stat="identity") +
    geom_text(aes(x=1.15,label = percent), position = position_stack(vjust = 0.5), color="white") +
    scale_fill_manual(values=c("#482683","#C8C6BF","#86858A")) +
    coord_polar("y")+
    labs(y="", x="") +
    guides(fill=guide_legend(nrow=3,byrow=TRUE))

  
  
  fig149_plot2 <- ggplot(data = fig149_data2) +
    geom_bar(mapping = aes(x=area, y=value, fill=variable), width=0.7, stat="identity") +
    scale_fill_manual(values=c("#86858A","#C8C6BF","#482683")) +
    coord_flip() +
    labs(y="%", x="") +
    scale_x_discrete(labels = wrap_format(17)) +
    guides(fill=guide_legend(nrow=3,byrow=TRUE, reverse=TRUE))
  
      fig149_theme1 <- theme(
                    panel.grid.major.x = element_blank() ,
                    panel.grid.major.y = element_blank(),
                    panel.grid.minor.x = element_blank() ,
                     panel.grid.minor.y = element_blank(),
                     axis.line = element_blank(),
                     axis.text.x = element_blank(),
                 )
      
            fig149_theme2 <- theme(
                    panel.grid.major.y = element_blank() ,
                    panel.grid.minor.y = element_blank() ,
                    panel.grid.minor.x = element_blank(),
                    legend.position = "none"
                
                 )

grid.arrange(fig149_plot1 + fig_theme_general + fig149_theme1, fig149_plot2 + fig_theme_general + fig149_theme2 , ncol = 2)

ggsave(path="exported_figures/PDF/chapter1",filename="fig149a.pdf",fig149_plot1 + fig_theme_general + fig149_theme1, height=140, width=100, units="mm")
ggsave(path="exported_figures/PDF/chapter1",filename="fig149b.pdf",fig149_plot2 + fig_theme_general + fig149_theme2, height=140, width=100, units="mm")
```

``` {block, type='imgsource'}
<span class="imgsource-source">Allikas:</span> Eesti sotsiaaluuring 2017 (Statistikaamet)
```

#### Avaliku sektori meetmeid on ajaga lisandunud
tekst tekst

TABEL 1
JUHTUMIKAST

#### Rekonstrueerimistoetused aitavad tõsta eluasemefondi kvaliteeti, paraku aga süvendades piirkondlikku ebavõrdsust

```{r, figure1411, fig.cap='KredEx meetmete piirkondlik jaotumine. Korterelamute rekonstrueerimistoetus (vasakul), väikeelamute rekonstrueerimistoetus (keskel), ning „Kodutoetus“ (paremal)', out.width='80%', fig.asp=.75, fig.align='center', echo=FALSE, message=FALSE}

print("MAP")
```

```{block, type='imgsource'}
Allikas: andmed toetuste väljamaksmiste kohta kogu toetuste väljamaksmise perioodil (KredEx)
```

### Võtmeküsimused eluasemevaldkonnas - millised on sekkumise võimalused?

### Viidatud allikad {-.subreferences}