## Kaasaegsed elamistingimused - kelle privileeg? {#chapter14 .chapter_section .chapter1_section}

```{block, type='authors'}
**Anneli Kährik ja Annika Väiko**
```

```{block, type='points'}
* Poolte eestimaalaste arvates vajavad nende elamistingimused uuendamist, kusjuures eluaseme kvaliteedi ja pere majanduslike ressursside vahel on otsene seos.

* Kehvemas seisus on pealinnast eemal asetsev elamufond, kus ehitatakse ka kõige vähem uusi eluruume.

* Sihtgrupipõhised ja regionaalse suunitlusega toetused soodustaksid võrdsemaid võimalusi.

* Avaliku sektori poolt pakutav toetuspakett võimaldaks üürielamufondi arengut, laiendades valikuid eluasemeturul nii noorele perele kui eakale.

```

### Elamistingimused ja piirkondlikud erisused {.chapter1_section}

#### Tüüpiline eestimaalane elab tüüpkorteris, eluasemefond uueneb märgatavalt vaid Tallinna linnaregioonis

```{r, figure141, fig.cap='Eluasemete jaotus eluasemetüübi alusel Tallinna linnas (vasakul) ja ääremaal (maakonnad ilma keskusteta, v.a. Harjumaa) (paremal)', out.width='85%', fig.align='center', echo=FALSE, message=FALSE}

library("tidyverse")
library("scales")
  
 fig141_data <- read.csv ("data/14_fig1_data.csv", header=TRUE, fileEncoding="utf-8")
 
fig141_data$percent=percent((fig141_data$value/100), 1)

  fig141_plot <- ggplot(data = fig141_data, aes(x = "", y = value, fill = variable)) + 
  geom_bar(stat = "identity") +
  scale_fill_manual(values=c("#79AC2C","#482683","#917DB5")) +
  geom_text(aes(label = percent), position = position_stack(vjust = 0.5), color="white") +
  coord_polar(theta = "y") +
  labs(x="", y="")+
  facet_grid(~area)
  
  fig141_theme <- theme(
                    panel.grid.major.x = element_blank() ,
                    panel.grid.major.y = element_blank(),
                    panel.grid.minor.x = element_blank() ,
                     panel.grid.minor.y = element_blank(),
                     axis.line = element_blank(),
                     axis.text.x = element_blank(),
                 )
  
  
  print(fig141_plot + fig_theme_general + fig141_theme)

```

```{block, type='imgsource'}
Allikas: Eesti Sotsiaaluuring 2017
```

```{r, figure142, fig.cap='Eluasemete ehitusaeg (regionaalsed keskused on maakonnakeskused)', out.width='90%', fig.align='center', echo=FALSE, message=FALSE}

library("tidyverse")
  
 fig142_data <- read.csv ("data/14_fig2_data.csv", header=TRUE, fileEncoding="utf-8")
 
 
  fig142_plot <- ggplot(data = fig142_data) +
    geom_line(mapping = aes(x=years, y=value, colour=area, group=area), size=1.2) +
    scale_x_discrete(breaks=c("1660-1919","1920-1945","1946-1960", "1961-1990", "1991-2000", "2001+")) +
    scale_colour_manual(values=c("#BC9417","#482683","#79AC2C","#369B9E")) +
    labs(y="", x="") +
    guides(colour=guide_legend(nrow=2,byrow=TRUE))
  
  fig142_theme <- theme(
                  axis.text.x = element_text(hjust=1.2)
                 )
  
  
  print(fig142_plot + fig_theme_general + fig142_theme)

```


```{block, type='imgsource'}
Allikas: Eesti Sotsiaaluuring 2017 (Statistikaamet)
```

#### Eluasemefondi seisukord on paranemas, kuid viletsamas seisus on maapiirkondade eluruumid

```{r, figure143, fig.cap='Eluasemeprobleemide esinemine ja mugavuste puudumine asustustüüpide lõikes', out.width='85%', fig.align='center', echo=FALSE, message=FALSE}

library("tidyverse")
  
 fig143_data <- read.csv ("data/14_fig3_data.csv", header=TRUE, fileEncoding="utf-8")
 

  fig143_plot <- ggplot(data = fig143_data) +
    geom_bar(mapping = aes(x=reorder(area, -value), y=value, fill=variable),position = "dodge", width=0.7, stat="identity") +
    coord_flip()+
    labs(y="%", x="") +
    scale_fill_manual(values=c("#482683","#917DB5"))
  
    fig143_theme <- theme(
                  panel.grid.major.y = element_blank() ,
                  panel.grid.minor.y = element_blank(),
                 )
  
  
  print(fig143_plot + fig_theme_general + fig143_theme)

```

```{block, type='imgsource'}
Allikas: Eesti Sotsiaaluuring 2017 (Statistikaamet)
```

```{r, figure144, fig.cap='----', out.width='85%', fig.align='center', echo=FALSE, message=FALSE}

library("tidyverse")
library(gridExtra)
library(grid)
  
 fig144_data1 <- read.csv ("data/14_fig4_data1.csv", header=TRUE, fileEncoding="utf-8")
fig144_data2 <- read.csv ("data/14_fig4_data2.csv", header=TRUE, fileEncoding="utf-8")
 

  fig144_plot1 <- ggplot(data = fig144_data1) +
    geom_bar(mapping = aes(x=year, y=value, fill=condition), width=0.7, stat="identity") +
    coord_flip() +
    labs(y="%", x="")
  
  fig144_plot2 <- ggplot(data = fig144_data2) +
    geom_bar(mapping = aes(x=type_of_residence, y=value, fill=condition), width=0.7, stat="identity") +
    coord_flip() +
    labs(y="%", x="")

grid.arrange(fig144_plot1 + fig_theme_general, fig144_plot2 + fig_theme_general, ncol = 2)
```

```{block, type='imgsource'}
Allikas: Eesti Sotsiaaluuring 2017 (Statistikaamet)
```

#### Majanduslik kindlustatus - võti elamistingimuste parandamiseks

Tekst Tekst

```{r, figure146, fig.cap='Eluasemete seisukord sissetuleku gruppide alusel (madala sissetulekuga elanikud – vasakul, kõrge sissetulekuga elanikud – paremal)', out.width='80%', fig.asp=.75, fig.align='center', echo=FALSE, message=FALSE}

library("tidyverse")
  
 fig146_data <- read.csv ("data/14_fig6_data.csv", header=TRUE, fileEncoding="utf-8")
 
fig146_data$condition <- factor(fig146_data$condition, levels = c("Esineb suuri puudusi","Esineb puudusi","Hea seisukord","Värskelt remonditud"))
 
 fig146_data$percent=percent((fig146_data$value/100), 1)

  fig146_plot <- ggplot(data = fig146_data,aes(x="", y=value, fill=condition)) +
    geom_bar(width=0.7, stat="identity") +
    scale_fill_manual(values=c("#B6A8CD","#917DB5","#6D519C","#482683")) +
    
    geom_text(aes(label = percent), position = position_stack(vjust = 0.7), color="white") +
    coord_polar("y", start=0)+
    facet_wrap(~income_size, nrow=1)+
    labs (x="", y="")
  
    fig146_theme <- theme(
                    panel.grid.major.x = element_blank() ,
                    panel.grid.major.y = element_blank(),
                    panel.grid.minor.x = element_blank() ,
                     panel.grid.minor.y = element_blank(),
                     axis.line = element_blank(),
                     axis.text.x = element_blank(),
                 )
  
print(fig146_plot + fig_theme_general +   fig146_theme)
```

```{block, type='imgsource'}
Allikas: Eesti Sotsiaaluuring 2017 (Statistikaamet)
```

*Sissetulekugrupid on moodustatud järgmiselt: „madal“ ehk kõige madalama sissetulekuga viiendik elanikkonnast, „kõrge“ ehk kõige jõukam viiendik ning „keskmine“ ehk vahepeale jäävad sissetulekugrupid.*


```{r, figure147, fig.cap='Hinnangud', out.width='80%', fig.asp=.75, fig.align='center', echo=FALSE, message=FALSE}
library("tidyverse")
library(gridExtra)
library(grid)
  
 fig147_data <- read.csv ("data/14_fig7_data.csv", header=TRUE, fileEncoding="utf-8")
 
  fig147_plot <- ggplot(data = fig147_data) +
    geom_bar(mapping = aes(x=area, y=value, fill=condition), width=0.7, stat="identity") +
    scale_fill_manual(values=c("#79AC2C","#482683")) +
    coord_flip() +
    labs(y="%", x="") +
    facet_wrap(~income, nrow=1)
  
print(fig147_plot + fig_theme_general)


```

```{block, type='imgsource'}
Allikas: Eesti Sotsiaaluuring 2017 (Statistikaamet)
```

### Eluasemevaldkonna korraldus

#### Esialgne suundumus oli täielikult turupõhisele eluasemefondile

```{r, figure148, fig.cap="Jaotus omandisuhte alusel", out.width='95%', fig.align='center', echo=FALSE, message=FALSE}

library("tidyverse")
library(gridExtra)
library(grid)
library("scales")
  
 fig148_data1 <- read.csv ("data/14_fig8_data1.csv", header=TRUE, fileEncoding="utf-8")
fig148_data2 <- read.csv ("data/14_fig8_data2.csv", header=TRUE, fileEncoding="utf-8")
 

  fig148_plot1 <- ggplot(data = fig148_data1) +
    geom_bar(mapping = aes(x="", y=value, fill=group), width=0.7, stat="identity") +
    scale_fill_manual(values=c("#79AC2C","#482683","#917DB5")) +
    coord_polar("y", start=0)+
    labs(y="", x="") +
    guides(fill=guide_legend(nrow=2,byrow=TRUE))
  
  fig148_plot2 <- ggplot(data = fig148_data2) +
    geom_bar(mapping = aes(x=area, y=value, fill=variable), width=0.7, stat="identity") +
    scale_fill_manual(values=c("#79AC2C","#482683","#917DB5")) +
    coord_flip() +
    labs(y="%", x="") +
    scale_x_discrete(labels = wrap_format(20)) +
    guides(fill=guide_legend(nrow=2,byrow=TRUE))
  
      fig148_theme1 <- theme(
                    panel.grid.major.x = element_blank() ,
                    panel.grid.major.y = element_blank(),
                    panel.grid.minor.x = element_blank() ,
                     panel.grid.minor.y = element_blank(),
                     axis.line = element_blank(),
                     axis.text.x = element_blank(),
                 )
      
            fig148_theme2 <- theme(
                    panel.grid.major.y = element_blank() ,
                    panel.grid.minor.y = element_blank() ,
                 )

grid.arrange(fig148_plot1 + fig_theme_general + fig148_theme1, fig148_plot2 + fig_theme_general + fig148_theme2 , ncol = 2)
```

```{block, type='imgsource'}
Allikas: Eesti Sotsiaaluuring 2017 (Statistikaamet)
```

#### Avaliku sektori meetmeid on ajaga lisandunud
tekst tekst

TABEL 1
JUHTUMIKAST

#### Rekonstrueerimistoetused aitavad tõsta eluasemefondi kvaliteeti, paraku aga süvendades piirkondlikku ebavõrdsust

```{r, figure1411, fig.cap='KredEx meetmete piirkondlik jaotumine. Korterelamute rekonstrueerimistoetus (vasakul), väikeelamute rekonstrueerimistoetus (keskel), ning „Kodutoetus“ (paremal)', out.width='80%', fig.asp=.75, fig.align='center', echo=FALSE, message=FALSE}

print("MAP")
```

```{block, type='imgsource'}
Allikas: andmed toetuste väljamaksmiste kohta kogu toetuste väljamaksmise perioodil (KredEx)
```

### Võtmeküsimused eluasemevaldkonnas - millised on sekkumise võimalused?

### Viidatud allikad {-.subreferences}