## Ligipääsetavuse muutused Eestis autostumise tulemusel {#chapter15 .chapter_section .chapter1_section}

```{block, type='authors'}
**Tauri Tuvikene, Merlin Rehema, Dago Antov**
```

```{block, type='points'}
* Autopõhine liikuvus on saanud Eestis valdavaks

* Seni on ühistransport olnud konkurentsivõimeline vaid linnades, lisaks Eesti äärealadele on isegi linna tagamaal autota elamine keeruline

* Autokultuur pärsib sotsiaalset sidusust – ei toimu kohtumisi endast erinevatega, linnad kujundatakse autodele ja mitte avalikus ruumis suhtlevatele inimestele.

* Suuremates linnaregioonides on kasvav autopõhine liikuvus hakanud inimeste liikumisvõimalusi pärssima. Ääremaal on auto aga vahend, mis tagab teenuste kättesaadavuse ja võimaldab suurtest keskustest eemal elada.

```

### Kiire autostumine 1990ndate Eestis ja järgnev stabiliseerumine?


<p class="caption" id="figure151"><span class="figure-number">Joonis 1.5.1.</span> Autostumise muutus Lääne-Euroopa (siin EL-15) ja Ida-Euroopa riikides (siin alates 2004. aastal ELi astunud riigid, v.a Küpros ja Malta)</p>

```{r, figure151, out.width='90%', fig.asp=.5625, fig.align='center', echo=FALSE, message=FALSE}

library("tidyverse")
  
 fig151_data <- read.csv ("data/15_fig1_data2.csv", header=TRUE, fileEncoding="utf-8")
 

  fig151_plot <- ggplot(data = fig151_data) +
    geom_line(mapping = aes(x=year, y=value, colour=area, group=area), size=1) +
    scale_x_continuous(breaks=c(1990,1992,1994,1996,1998,2000,2002,2004,2006,2008,2010,2012,2014,2016), expand = c(0, 0), limits=c(1990,2016.5)) +
    scale_y_continuous(expand = c(0, 0), limits=c(0,550)) +
    scale_colour_manual(values=c("#482683","#3A404A","#A8ACA6"), labels=c("Eesti","EL „Ida“ ","EL „Lääs“ ")) +
    labs(y="Autot 1000-e elaniku kohta", x="") +
    expand_limits (y=0) 
  
  fig151_theme <- theme (
    
  )
  
  print(fig151_plot + fig_theme_general)
  
  ggsave(path="exported_figures/PDF/chapter1",filename="fig151.pdf", height=120, width=200, units="mm",encoding = "ISOLatin9.enc")
```

``` {block, type='imgsource'}
<span class="imgsource-source">Allikas: Eurostat 2019
```

### Autostumine on nii keskkonnaprobleem kui väljakutse ligipääsetavuse parandamiseks

```{r, figure152, fig.cap='Autostumise tasemete muutus valitud Lääne-Euroopa (e. siin EL15) ja Ida- Euroopa riikides', out.width='80%', fig.asp=.75, fig.align='center', echo=FALSE, message=FALSE}

print("IMG")
```

```{block, type='imgsource'}
Allikas: Discovering Urbanism, 2010
```

### Hõreasustuses on elu autokeskne

```{r, figure153, fig.cap='Ühistranspordi kättesaadavus Eestis', out.width='80%', fig.asp=.75, fig.align='center', echo=FALSE, message=FALSE}

print("MAP")
```

```{block, type='imgsource'}
Allikas: Statistikaamet
```


<p class="caption" id="figure154"><span class="figure-number">Joonis 1.5.4.</span> Reisijate arvu ja läbisõidu muutus maakonnaliinidel Eestis, 2003–2016 </p>

```{r, figure154, out.width='90%', fig.asp=.5625, fig.align='center', echo=FALSE, message=FALSE}

```

``` {block, type='imgsource'}
<span class="imgsource-source">Allikas: Maanteeamet.
```

### Äärelinnas elamine on autokesksem võrreldes eluga linnas

<p class="caption" id="figure155"><span class="figure-number">Joonis 1.5.5.</span> Autode arv leibkonnas Tallinnas (2016) ja Harjumaal (2017) ning elanike arvu kasv Tallinna lähiregioonis viimase 20 aastal jooksul</p>


```{r, figure155, out.width='80%', fig.asp=.75, fig.align='center', echo=FALSE, message=FALSE}

library("tidyverse")
library(gridExtra)
library(grid)
  
  fig155_data1 <- read.csv ("data/15_fig5_data1.csv", header=TRUE, fileEncoding="utf-8")
  
  fig155_data1$number_of_cars <- factor (  fig155_data1$number_of_cars, levels = c("Pole autot", "1 auto", "2 või enam autot"))
  
  fig155_data2 <- read.csv ("data/15_fig5_data2.csv", header=TRUE, fileEncoding="utf-8")
 
  
  fig155_plot1 <- ggplot(data = fig155_data1) +
    geom_bar(mapping = aes(x=area, y=value, fill=area), width=0.7, stat="identity", position = "dodge") +
    scale_fill_manual(values=c("#A8ACA6","#482683", "#917db5")) +
    facet_wrap(~number_of_cars, nrow=1) +
    labs(y="", x="") +
    expand_limits (y=0) 
  
    fig155_plot2 <- ggplot(data = fig155_data2) +
    geom_bar(mapping = aes(x=growth_of_population, y=value, fill=growth_of_population), width=0.7, stat="identity") +
    scale_fill_manual(values=c("#B6A8CD","#917DB5","#6D519C","#482683")) +
    labs(y="", x="") +
    expand_limits (y=0) 
    
    fig155_theme1 <- theme(
          panel.grid.major.x = element_blank() ,
          panel.grid.minor.x = element_blank(),
          legend.position = "none"
    )
    
        fig155_theme2 <- theme(
          panel.grid.major.x = element_blank() ,
          panel.grid.minor.x = element_blank(),
          legend.position = "none"
    )

grid.arrange(fig155_plot1 + fig_theme_general + fig155_theme1, fig155_plot2  + fig_theme_general + fig155_theme2, ncol = 2)

ggsave(path="exported_figures/PDF/chapter1",filename="fig155a.pdf",fig155_plot1 + fig155_theme1 +fig_theme_general, height=140, width=140, units="mm")
ggsave(path="exported_figures/PDF/chapter1",filename="fig155b.pdf",fig155_plot2 + fig155_theme2 +fig_theme_general, height=140, width=140, units="mm")
```

``` {block, type='imgsource'}
<span class="imgsource-source">Allikas: Eurostat 2019
```



<p class="caption" id="figure156"><span class="figure-number">Joonis 1.5.6.</span> Tallinna ja muu Harjumaa elanike tööle liikumise viiside osatähtsus aastatel 2000–2017</p>

```{r, figure156, out.width='95%', fig.asp=.75, fig.align='center', echo=FALSE, message=FALSE}

library("tidyverse")
  
 fig156_data <- read.csv ("data/15_fig6_data.csv", header=TRUE, fileEncoding="utf-8")
 
 fig156_data$value=as.numeric(levels(fig156_data$value))[fig156_data$value]

  fig156_plot <- ggplot(subset(fig156_data, variable %in% c("Jalgsi", "Sõiduautoga", "Ühissõidukiga"))) +
    geom_line(mapping = aes(x=year, y=value, colour=variable, group=variable), size=1.2) +
    scale_x_continuous(breaks=c(2000,2002,2004,2006,2008,2010,2012,2014,2016), expand = c(0, 0), limits=c(2000,2017.5)) +
    scale_y_continuous(expand = c(0, 0), limits=c(0,71)) +
    scale_colour_manual(values=c("#482683","#3A404A","#A8ACA6"))+
    facet_wrap(~area, nrow=1) +
    labs(y="Liikumisviisi osakaal (%)", x="aasta") +
    expand_limits (y=0)
  
  fig156_theme <- theme (
    
  )
  
  print(fig156_plot + fig_theme_general)
  
  ggsave(path="exported_figures/PDF/chapter1",filename="fig156.pdf",fig156_plot + fig156_theme +fig_theme_general, height=140, width=210, units="mm")
```

``` {block, type='imgsource'}
<span class="imgsource-source">Allikas: Statistikaamet
```

<p class="caption" id="figure157"><span class="figure-number">Joonis 1.5.7.</span> Tallinna ja muu Harjumaa elanike tööle liikumise viiside osatähtsus aastatel 2000–2017</p>

```{r, figure157, fig.align='center', echo=FALSE, message=FALSE}

library("tidyverse")
library("scales")
  
 fig157_data1 <- read.csv ("data/15_fig7_data1.csv", header=TRUE, fileEncoding="utf-8")
 
fig157_data1$variable <- factor (  fig157_data1$variable, levels = c("Töötab kodus, töötab ja ööbib samas kohas","Ühissõidukiga", "Ametiauto, töökoha sõidukiga","Isikliku autoga","Jalgratta, mopeedi, mootorrattaga","Jalgsi"))
  
 fig157_data2 <- read.csv ("data/15_fig7_data2.csv", header=TRUE, fileEncoding="utf-8")

  fig157_plot <- ggplot() +
    geom_bar(data = fig157_data1, mapping = aes(x=year, y=value, fill=variable), width=0.7, stat="identity") +
    scale_fill_manual(values=c("#DAD4E6","#B6A8CD","#917DB5","#6D519C","#482683","#241342")) +
    
    geom_line(data = fig157_data2, mapping = aes(x=year, y=value, colour=variable), size=1) +
    scale_colour_manual(values=c("#A8ACA6","#E6E3DA")) +
    
    scale_x_continuous(breaks=c(1997, 1999,2001,2003,2005,2007,2009,2011,2013,2015,2017)) +
    scale_y_continuous(breaks=c(20, 40,60,80,100)) +
    #guides(fill=guide_legend(nrow=3,byrow=TRUE), colour=guide_legend(nrow=2,byrow=TRUE)) +
    labs(y="Peamine tööle liikumise viis (%)", x="aasta")
  
    fig157_theme <- theme (
          panel.grid.major.x = element_blank() ,
          panel.grid.minor.x = element_blank(),
          legend.position = "right",
          axis.text.x = element_text(angle=45, margin = margin(t = 7, r = 0, b = 0, l = 0), hjust=1.1),
  )
  
  print(fig157_plot + fig_theme_general + fig157_theme)
  
  ggsave(path="exported_figures/PDF/chapter1",filename="fig157.pdf",fig157_plot  +fig_theme_general + fig157_theme, height=120, width=210, units="mm")
```

``` {block, type='imgsource'}
<span class="imgsource-source">Allikas: Statistikaamet
```




``` {block, type='imgsource'}
<span class="imgsource-source">Allikas: Statistikaamet
```


<p class="caption" id="figure158"><span class="figure-number">Joonis 1.5.8.</span> Liikumisviiside ajalise konkurentsivõime võrdlus </p>

```{r, figure158, fig.align='center', echo=FALSE, message=FALSE}

library("tidyverse")
  
 fig158_data <- read.csv ("data/15_fig8_data.csv", header=TRUE, fileEncoding="utf-8", sep = ";")

  fig158_plot <- ggplot() +
    geom_line(data = fig158_data, mapping = aes(x=distance, y=time, colour=liikumisviis, group=liikumisviis), size=1) +
    scale_x_continuous(breaks=c(0,1,2,3,4,5,6),expand = c(0, 0), limits=c(0,6.2)) +
    scale_y_continuous(expand = c(0, 0), limits=c(0,84)) +
    expand_limits (y=0) +
    scale_colour_manual(values=c("#482683","#3A404A","#A8ACA6")) +
    labs(y="kulunud aeg (min)", x="vahemaa (km)")
  
    fig158_theme <- theme (
  )
  
  print(fig158_plot + fig_theme_general + fig158_theme)
  
  ggsave(path="exported_figures/PDF/chapter1",filename="fig158.pdf",fig158_plot  +fig_theme_general + fig158_theme, height=120, width=210, units="mm")
```

``` {block, type='imgsource'}
<span class="imgsource-source">Allikas: Statistikaamet
```
### Linnakeskustes arendatakse liikuvust ikka esmalt autodele

### Tulevikutrendid: kuidas elada vähema autokasutusega?

### Viidatud allikad {-.subreferences}