## Ligipääsetavuse muutused Eestis autostumise tulemusel {#chapter15 .chapter_section .chapter1_section}

```{block, type='authors'}
**Tauri Tuvikene, Merlin Rehema, Dago Antov**
```

```{block, type='points'}
* Autopõhine liikuvus on saanud Eestis valdavaks

* Seni on ühistransport olnud konkurentsivõimeline vaid linnades, lisaks Eesti äärealadele on isegi linna tagamaal autota elamine keeruline

* Autokultuur pärsib sotsiaalset sidusust – ei toimu kohtumisi endast erinevatega, linnad kujundatakse autodele ja mitte avalikus ruumis suhtlevatele inimestele.

* Suuremates linnaregioonides on kasvav autopõhine liikuvus hakanud inimeste liikumisvõimalusi pärssima. Ääremaal on auto aga vahend, mis tagab teenuste kättesaadavuse ja võimaldab suurtest keskustest eemal elada.

```

### Kiire autostumine 1990ndate Eestis ja järgnev stabiliseerumine?

```{r, figure151, fig.cap='Autostumise tasemete muutus valitud Lääne-Euroopa (e. siin EL15) ja Ida- Euroopa riikides', out.width='80%', fig.asp=.75, fig.align='center', echo=FALSE, message=FALSE}

print("LINE CHART")
```

```{block, type='imgsource'}
Allikas: Eurostat
```

### Autostumine on nii keskkonnaprobleem kui väljakutse ligipääsetavuse parandamiseks

```{r, figure152, fig.cap='Autostumise tasemete muutus valitud Lääne-Euroopa (e. siin EL15) ja Ida- Euroopa riikides', out.width='80%', fig.asp=.75, fig.align='center', echo=FALSE, message=FALSE}

print("IMG")
```

```{block, type='imgsource'}
Allikas: Discovering Urbanism, 2010
```

### Hõreasustuses on elu autokeskne

```{r, figure153, fig.cap='Ühistranspordi kättesaadavus Eestis', out.width='80%', fig.asp=.75, fig.align='center', echo=FALSE, message=FALSE}

print("MAP")
```

```{block, type='imgsource'}
Allikas: Statistikaamet
```

### Äärelinnas elamine on autokesksem võrreldes eluga linnas

```{r, figure154, fig.cap='Autode arv leibkonnas Tallinnas (2016. a. andmed) ja Harjumaal (2017. a. andmed) ning elanike arvu kasv Tallinna lähiregioonis viimasel 20 aastal.', out.width='80%', fig.asp=.75, fig.align='center', echo=FALSE, message=FALSE}

print("2-FACETED GRAPH: BAR and RADAR CHART")
```

```{block, type='imgsource'}
Allikas: Kantar Emor 2017. a. Tallinna lähipiirkonna liikumisviiside uuring ja Statistikaamet)
```


```{r, figure155, fig.cap='Tallinna ja muu Harjumaa elanike tööle käimise viiside osakaalude muutus, 2000–2017', out.width='80%', fig.asp=.75, fig.align='center', echo=FALSE, message=FALSE}

print("LINE GRAPH")
```

```{block, type='imgsource'}
Allikas: Statistikaamet
```

```{r, figure156, fig.cap='Tallinna ja muu Harjumaa elanike tööle käimise viiside osakaalude muutus, 2000–2017', out.width='80%', fig.asp=.75, fig.align='center', echo=FALSE, message=FALSE}

print("STACKED BAR CHART with LINE CHART")
```

```{block, type='imgsource'}
Allikas: Statistikaamet
```

### Linnakeskustes arendatakse liikuvust ikka esmalt autodele

### Tulevikutrendid: kuidas elada vähema autokasutusega?

### Viidatud allikad {-.subreferences}