## Ligipääsetavuse muutused Eestis autostumise tulemusel {#chapter15 .chapter_section .chapter1_section}

```{block, type='authors'}
**Tauri Tuvikene, Merlin Rehema, Dago Antov**
```

```{block, type='points'}
* Autopõhine liikuvus on saanud Eestis valdavaks

* Seni on ühistransport olnud konkurentsivõimeline vaid linnades, lisaks Eesti äärealadele on isegi linna tagamaal autota elamine keeruline

* Autokultuur pärsib sotsiaalset sidusust – ei toimu kohtumisi endast erinevatega, linnad kujundatakse autodele ja mitte avalikus ruumis suhtlevatele inimestele.

* Suuremates linnaregioonides on kasvav autopõhine liikuvus hakanud inimeste liikumisvõimalusi pärssima. Ääremaal on auto aga vahend, mis tagab teenuste kättesaadavuse ja võimaldab suurtest keskustest eemal elada.

```

### Kiire autostumine 1990ndate Eestis ja järgnev stabiliseerumine?

```{r, figure151, fig.cap='Autostumise tasemete muutus valitud Lääne-Euroopa (e. siin EL15) ja Ida- Euroopa riikides', out.width='90%', fig.asp=.5625, fig.align='center', echo=FALSE, message=FALSE}

library("tidyverse")
  
 fig151_data <- read.csv ("data/15_fig1_data2.csv", header=TRUE, fileEncoding="utf-8")
 

  fig151_plot <- ggplot(data = fig151_data) +
    geom_line(mapping = aes(x=year, y=value, colour=area, group=area), size=1.2) +
    scale_x_continuous(breaks=c(1990,1992,1994,1996,1998,2000,2002,2004,2006,2008,2010,2012,2014,2016)) +
    labs(y="Autot 1000-e elaniku kohta", x="")
  
  
  print(fig151_plot + fig_theme_general)
```

```{block, type='imgsource'}
Allikas: Eurostat
```

### Autostumine on nii keskkonnaprobleem kui väljakutse ligipääsetavuse parandamiseks

```{r, figure152, fig.cap='Autostumise tasemete muutus valitud Lääne-Euroopa (e. siin EL15) ja Ida- Euroopa riikides', out.width='80%', fig.asp=.75, fig.align='center', echo=FALSE, message=FALSE}

print("IMG")
```

```{block, type='imgsource'}
Allikas: Discovering Urbanism, 2010
```

### Hõreasustuses on elu autokeskne

```{r, figure153, fig.cap='Ühistranspordi kättesaadavus Eestis', out.width='80%', fig.asp=.75, fig.align='center', echo=FALSE, message=FALSE}

print("MAP")
```

```{block, type='imgsource'}
Allikas: Statistikaamet
```

### Äärelinnas elamine on autokesksem võrreldes eluga linnas

```{r, figure154, fig.cap='Autode arv leibkonnas Tallinnas (2016. a. andmed) ja Harjumaal (2017. a. andmed) ning elanike arvu kasv Tallinna lähiregioonis viimasel 20 aastal.', out.width='80%', fig.asp=.75, fig.align='center', echo=FALSE, message=FALSE}

library("tidyverse")
library(gridExtra)
library(grid)
  
  fig154_data1 <- read.csv ("data/15_fig4_data1.csv", header=TRUE, fileEncoding="utf-8")
  fig154_data2 <- read.csv ("data/15_fig4_data2.csv", header=TRUE, fileEncoding="utf-8")
 
  
  fig154_plot1 <- ggplot(data = fig154_data1) +
    geom_bar(mapping = aes(x=area, y=value, fill=area), width=0.7, stat="identity", position = "dodge") +
      facet_wrap(~number_of_cars, nrow=1) +
    labs(y="")
  
    fig154_plot2 <- ggplot(data = fig154_data2) +
    geom_bar(mapping = aes(x=growth_of_population, y=value, fill=growth_of_population), width=0.7, stat="identity") +
    labs(y="", x="")

grid.arrange(fig154_plot1 + fig_theme_general, fig154_plot2 + fig_theme_general, ncol = 2)
```

```{block, type='imgsource'}
Allikas: Kantar Emor 2017. a. Tallinna lähipiirkonna liikumisviiside uuring ja Statistikaamet)
```


```{r, figure155, fig.cap='Tallinna ja muu Harjumaa elanike tööle käimise viiside osakaalude muutus, 2000–2017', out.width='80%', fig.asp=.75, fig.align='center', echo=FALSE, message=FALSE}

library("tidyverse")
  
 fig155_data <- read.csv ("data/15_fig5_data.csv", header=TRUE, fileEncoding="utf-8")
 
 fig155_data$value=as.numeric(levels(fig155_data$value))[fig155_data$value]

  fig155_plot <- ggplot(subset(fig155_data, variable %in% c("Jalgsi", "Sõiduautoga", "Ühissõidukiga"))) +
    geom_line(mapping = aes(x=year, y=value, colour=variable, group=variable), size=1.2) +
    scale_x_continuous(breaks=c(2000,2002,2004,2006,2008,2010,2012,2014,2016)) +
    facet_wrap(~area, nrow=1) +
    labs(y="", x="")
  
  
  print(fig155_plot + fig_theme_general)
```

```{block, type='imgsource'}
Allikas: Statistikaamet
```

```{r, figure156, fig.cap='Tallinna ja muu Harjumaa elanike tööle käimise viiside osakaalude muutus, 2000–2017', out.width='80%', fig.asp=.75, fig.align='center', echo=FALSE, message=FALSE}

library("tidyverse")
  
 fig156_data1 <- read.csv ("data/15_fig6_data1.csv", header=TRUE, fileEncoding="utf-8")
 fig156_data2 <- read.csv ("data/15_fig6_data2.csv", header=TRUE, fileEncoding="utf-8")

  fig156_plot <- ggplot() +
    geom_bar(data = fig156_data1, mapping = aes(x=year, y=value, fill=variable), width=0.7, stat="identity") +
    
    geom_line(data = fig156_data2, mapping = aes(x=year, y=value, colour=variable), size=1.2) +
    
    scale_x_continuous(breaks=c(1997, 1999,2001,2003,2005,2007,2009,2011,2013,2015,2017)) +
    
    labs(y="", x="")
  
  #lahutada data kaheks ja plottida joone ja bar eraldi!
  print(fig156_plot + fig_theme_general)
```

```{block, type='imgsource'}
Allikas: Statistikaamet
```

### Linnakeskustes arendatakse liikuvust ikka esmalt autodele

### Tulevikutrendid: kuidas elada vähema autokasutusega?

### Viidatud allikad {-.subreferences}