## Eesti noored virtuaalses arvamusruumis {#chapter42 .chapter_section .chapter4_section}

```{block, type='authors'}
**Veronika Kalmus ja Andra Siibak**
```

```{block, type='points'}
* Eesti noored on aktiivsed internetikasutajad: nende seas ei esine märkimisväärset digikihistumist, nende netipraktikad on mitmekülgsed ning hinnangud enda digioskustele head.
```

Poliitilist ja kodanikuosalust peetakse elujõulise demokraatia ning hästitoimiva avaliku ruumi alustalaks. Ajal, mil pea kõikides demokraatlikes riikides võib täheldada süvenevat võõrandumist institutsionaalsest poliitikast, seda eriti nooremate põlvkondade puhul, pannakse suuri lootusi digiosaluse – interneti ja sotsiaalmeedia vahendusel kodanikuühiskonnas ja poliitikas osalemise – kasvule ja virtuaalsete arvamusruumide arengule. Peatükis vaatleme, kuivõrd aktiivselt kasutavad Eesti lapsed ja noored digiosaluse võimalusi ning mis on virtuaalse arvamusruumi edasise arengu eeldused ja takistused. Aastatel 2010-2018 kogutud küsitlusandmed võimaldavad meil analüüsida Eesti noore põlvkonna internetikasutuse ja digiosaluse arengutrende ning paigutada need rahvusvahelisse võrdluskonteksti. Lisaks pakuvad kvalitatiivsed uuringud võimalust mõista digiosalusega seotud probleeme noorte vaatevinklist ning heita pilku tulevikku.s.

### Muutused laste internetikasutuses {.chapter4_section}

```{r, figure421, fig.cap='Internetis veedetud aeg koolivabadel päevadel 2018', out.width='100%', fig.asp=.75, fig.align='center', echo=FALSE, message=FALSE}

library("tidyverse")
library("scales")

  
 fig421_data <- read.csv ("data/42_fig1_data.csv", header=TRUE, fileEncoding="utf-8")
 
 fig421_data$group <- factor(fig421_data$group, levels = c("Vene","Eesti","15-17 a","13-14 a","11-12 a","9-10 a","Tüdrukud","Poisid","Kõik lapsed"))
  fig421_data$answer <- factor(fig421_data$answer, levels = c("Ei taha öelda","Ei oska öelda","Umbes 6 tundi või rohkem","Umbes 4-5 tundi","Umbes 2-3 tundi","Umbes 1 tund või vähem"))
 
  fig421_plot <- ggplot(data = fig421_data) +
    geom_bar(mapping = aes(x=group, y=value, fill=answer), width=0.6, stat="identity") +
    coord_flip() +
     scale_fill_manual(values=c("#F2EAD1","#E4D4A2","#C9A945","#BC9417","#8D6F11","#5E4A0C","#2F2506")) +
    labs(y="%", x="") +
      scale_x_discrete(labels = wrap_format(30))
  
print(fig421_plot + fig_theme_general)

```

``` {block, type='imgsource'}
Allikas: EU Kids Online'i Eesti uuring 2018; Sukk jt 2018
Küsimus Ankeedis: Umbes kui kaua veedad sa aega internetis vabadel päevadel, kui kooli ei ole (nt nädalavahetused, koolivaheajad)?
Alus: kõik lapsed (N=1020)
```


```{r, figure422, fig.cap='Laste digitaalse kaasatuse astmed 2010 ja 2018', out.width='80%', fig.asp=.75, fig.align='center', echo=FALSE, message=FALSE}


```

``` {block, type='imgsource'}
Allikad: EU Kids Online'i Eesti uuring 2010; EU Kids Online'i Eesti uuring 2018
```
``` {block, type='imgsource'}
Küsimus Ankeedis: Kui sageli sa oled viimase kuu (30 päeva) jooksul teinud internetis järgmisi asju?
```
``` {block, type='imgsource'}
Alus: kõik lapsed (N=1020)
```

### Laste digitaalne kirjaoskus {.chapter1_section}

```{r, figure423, fig.cap='Digioskused Eesti 13-17-aastaste noorte seas 2018 (%)', out.width='100%', fig.asp=1.25, fig.align='center', echo=FALSE, message=FALSE}

library("tidyverse")
library("scales")

  
 fig423_data <- read.csv ("data/42_fig3_data.csv", header=TRUE, fileEncoding="utf-8")
 
 fig423_data$question <- factor(fig423_data$question, levels = c("Mõnikord leian end veebilehtedelt teadmata, kuidas ma sinna sattusin","Ma oskan kasutada programmeerimiskeeli (nt Python, C++)","Ma oskan luua kodulehte","Ma oskan luua internetist leitud videotest või muusikast midagi uut","Minu jaoks on lihtne teha kindlaks, kas veebilehte saab usaldada","Ma tean, millised erinevad kasutuspiirangud ja autoriõigused kehtivad internetis leiduvatele materjalidele ","Ma tean, millises olukorras ma peaksin jagama infot internetis ja millises mitte","Ma oskan internetis käituda olukorrale vastavalt","Ma oskan kasutada klahvikombinatsioone (nt CTRL+C kopeerimiseks)","Ma oskan avada allalaaditud faile","Ma tean, kuidas seada piiranguid, kes internetis minu infot näevad (nt sõbrad, sõprade sõbrad või kõik kasutajad)","Minu jaoks on lihtne leida veebilehte, mida olen hiljuti külastanud","Ma oskan avada uut vahelehte internetibrauseris"))
 
  fig423_data$answer <- factor(fig423_data$answer, levels = c("Ei oska öelda","Vastab täielikult tõele","Pigem vastab tõele","Ei üks ega teine","Pigem ei vasta tõele","Ei vasta üldse tõele"))
 
  fig423_plot <- ggplot(data = fig423_data) +
    geom_bar(mapping = aes(x=question, y=value, fill=answer), width=0.5, stat="identity") +
    #geom_text(mapping = aes(x=question, y=value, label=value), stat="identity") +
     scale_fill_manual(values=c("#F2EAD1","#E4D4A2","#C9A945","#BC9417","#8D6F11","#5E4A0C","#2F2506")) +
    coord_flip() +
    labs(y="%", x="") +
    scale_x_discrete(labels = wrap_format(28))
  
    fig423_theme <- theme(
      text = element_text(color = "#292b2c", size = 10),
      axis.text.y = element_text(size=8)
  )
  
print(fig423_plot + fig_theme_general + fig423_theme)

```

``` {block, type='imgsource'}
Allikas: EU Kids Online'i Eesti uuring 2018; Sukk jt 2018
Küsimus Ankeedis: Kuivõrd vastavad järgmised väited sinu puhul tõele?
Alus: kõik 13-17-aastased lapsed (n=528)
```

### Eesti noored ja digiosalus {.chapter4_section}

### Eesti noorte osalustüübid {.chapter4_section}

### Noorte digiosavust takistavad tegurid {.chapter4_section}

### Virtuaalse arvamusruumi kitsaskohad {.chapter4_section}

### Kokkuvõte {.chapter4_section}
 
### Kasutatud kirjandus {-.subreferences}